臺灣高等法院高雄分院刑事判決　　　　 96年度上易字第762號
上　訴　人　臺灣高雄地方法院檢察署檢察官
被　　　告　甲○○
　　　　　　　　　　（現另案在臺灣高雄監獄執行中）
上列上訴人因被告詐欺案件，不服臺灣高雄地方法院92年度易緝
字第215 號中華民國96年7 月4 日第一審判決（起訴案號：臺灣
高雄地方法院檢察署87年度偵字第19032 、19033 號），提起上
訴，本院判決如下：
    主  文
原判決關於甲○○被訴詐欺部分撤銷。
甲○○犯詐欺取財罪，處有期徒刑拾月，減為有期徒刑伍月，如
易科罰金，以銀元佰元（即新臺幣玖佰元）折算壹日。
    事  實
一、甲○○因其所有坐落高雄市○○段○○段913 、913 之6 、
    913 之7 號土地及其上門牌號碼高雄市○○區○○路83號14
    樓房屋（下稱新興區房地），於83年8 月31日經臺灣高雄地
    方法院拍賣，而由丙○○之配偶蘇有備標得。惟甲○○藉故
    推延不為搬遷。迨蘇有備逝世後，甲○○即向丙○○佯稱欲
    以該屋向銀行貸款1,220 萬元，用以購回該屋。惟甲○○遲
    未能獲得前開貸款，致上述買賣未能成交。迨85年5 月初，
    甲○○基於意圖為自己不法所有之詐欺犯意，向丙○○佯稱
    已獲得民間金主同意，得以上開房地設定抵押貸款600 萬元
    ，作為部分價金之給付，致丙○○因而陷於錯誤，同意甲○○之請求，並將上開房地之權狀等證件交付甲○○。惟甲○○於85年5 月10日向吳莊錦雪貸得600 萬元後，即挪為己用
    ，拒不交付與丙○○，丙○○始知受騙。
二、案經丙○○訴由臺灣高雄地方法院檢察署檢察官偵查起訴。
    理  由
一、本判決所引用之各項證據，包括傳聞證據、非傳聞證據、法
    律規定例外之傳聞證據，因檢察官及被告或同意可作為證據
    使用，或未聲明異議，依刑事訴訟法第159 條之5 第1 項、
    第2 項規定，本院審酌證據作成之情況，認為以之作為證據
    係屬適當，應得為證據，合先敘明。
二、訊據被告甲○○固坦認伊所有新興區房地於83年間經原審法
    院拍賣，而由丙○○之配偶蘇有備標得。迨蘇有備逝世後，
    伊即向丙○○稱欲以該屋向銀行貸款1,220 萬元，用以購回
    該屋；因伊遲未能獲得前開貸款，致上述買賣未能成交；85
    年5 月初，伊向丙○○表示欲借用上開房地設定抵押貸款60
    0 萬元，伊辦得貸款後，並未給付與告訴人等情，然矢口否
    認有何詐欺之犯行，辯稱：伊要丙○○將上開新興區房地之
    所有權狀提供給伊向他人借款，相對的伊亦有提供另一筆伊
    對臺灣銀行有優先承買權之土地為擔保，嗣因故對臺灣銀行
    優先購買土地之事宜未能順利進行，該600 萬元算是丙○○
    對優先承買臺灣銀行土地之投資，伊並無詐騙之意思云云。
    但查，被告係以加100 萬元購回上開業經法院拍賣之新興區
    房地，要丙○○、乙○○提供上開房地之所有權狀讓其向銀
    行或民間金主借款，作為其購回房屋之價款，丙○○、乙○○母女不疑有詐，始將所有權狀交付予被告，不意被告於向
    民間借得600 萬元後，竟未將該款交給丙○○母女等情，業
    據被害人丙○○、乙○○指訴綦詳；且查被告於原審審理時
    陳稱：伊有簽立承諾書給丙○○母女，願以對臺灣銀行之土
    地優先購買權為擔保乙節，業經證人乙○○明確表示並無此
    事，被告又不能提出所謂之承諾書以實其說，被告於本院審
    理時亦供稱伊拿不出證據等語，則被告所陳以土地優先購買
    權保證之說，是否真實，即有可疑。再被告亦曾以向臺灣銀
    行優先購買土地為由，邀癸○○、辛○○夫婦投資，並由辛○○提供其鳳山市之房地給被告借款作為投資款，被告又以
    上開事由向子○○借款等情，亦為被告所不否認，足見被告
    當時之經濟情況不佳，其欲向臺灣銀行購買土地已有困難，
    自無餘裕再耗費鉅資向丙○○購回上開房地；故被告辯稱有
    意向丙○○買回房地云云，與常情不符；被告應係將該貸款
    用以填補自己之財務缺口甚明。再觀諸被告於原審審理時供
    稱：伊向地下錢莊借來的錢，就是作為投資伊過田段618 號
    共有74坪那塊土地的錢等語，亦可見被告自始即無意將其對
    外之貸款用以支付丙○○之屋款，而係欲將貸款作為其他用
    途甚明。況被告於原審審理供稱：伊要丙○○提出所有權狀
    ，是要向銀行貸款以支付丙○○屋款等語，然其欲無法提出
    向何金融機構借貸以供查證，益見被告向丙○○母女表示欲
    購回房屋云云，純屬虛詞，其有詐欺之意圖至為明灼，所辯
    要係卸責之詞，不足採信，被告罪證已甚明確，犯行洵堪認
    定。
三、核被告所為，係犯刑法第339 條第1 項之詐欺取財罪。被告
    犯罪時間係在96年4 月24日以前，合於中華民國96年罪犯減
    刑條例第2條第1項第3款之規定，應予依法減刑。
四、原審未予詳求，就被告甲○○被訴詐欺部分遽予諭知被告無
    罪，顯有未洽，檢察官上訴以被告有以購回被拍賣之房屋為
    詞，向被害人丙○○詐取房地所有權狀，向他人抵押借款60
    0 萬元，挪供己用之犯行，而指摘原判決諭知被告無罪為不
    當，非無理由，應由本院將原判決被告被訴詐欺部分撤銷，
    審酌被告於房屋被法院拍賣後，即藉故不搬遷點交，反以購
    回房屋為詞，使被害人丙○○交付房地所有權狀供其抵押借
    款，其借得之款項高達600 萬元，被害人丙○○所受之損害
    不輕等情狀，爰予科處有期徒刑拾月，減為有期徒刑伍月，
    並諭知易科罰金之折算標準。又被告犯罪時之刑法第41條第
    1 項就易科罰金之折算標準，係規定以1 元以上3 元以下折
    算1 日，而修正前罰金罰鍰提高標準條例第2 條前段（現已
    刪除）規定，就其原定數額提高為100 倍折算1 日，則被告
    行為時之易科罰金折算標準，應以銀元300 元折算1 日，經
    折算為新臺幣後，應以新臺幣900 元折算1 日，惟95年7 月
    1 日修正公布施行之刑法第41條第1 項前段則規定：「犯最
    重本刑為5 年以下有期徒刑以下之刑之罪，而受6 個月以下
    有期徒刑或拘役之宣告者，得以新臺幣1,000 元、2,000 元
    或3,000 元折算1 日，易科罰金。」比較修正前後易科罰金
    折算標準，以修正前之規定較有利於被告，自應依刑法第2
    條第1 項前段規定，適用修正前之刑法第41條第1 項前段規
    定，定其折算標準。
五、公訴意旨又略以：被告基於意圖為自己不法所有之概括犯意
    ，而為如下之詐欺犯行：(一)80年11月間，邀告訴人癸○○、
    辛○○（原名陳梅玉）夫婦共同投資購買高雄市○○○段61
    4 之2 號土地，並向告訴人2 人佯稱其與銀行人員熟識，而
    以高額貸得款項等語，致使告訴人2 人信以為真而陷於錯誤
    ，將告訴人辛○○所有坐落鳳山市○○段1084之6 號、建物
    門牌號碼鳳山市○○路308 號（下稱鳳山市房地）之土地所
    有權狀、建物所有權狀、印鑑證明書及印鑑交予被告，委託
    其向銀行辦理借款新臺幣 (下同）2,500 萬元，除以借新還
    舊之方式，償還原有中國農民銀行之抵押借款1,200 萬元外
    ，餘款投資購買前開過田子段土地。詎甲○○取得前開證件
    後，未向銀行辦理抵押借款，而於80年12月7 日及81年1 月
    23日，提供前開房地，陸續向丁○○○、己○○設定抵押權
    300 萬元及400 萬元並借得同額款項，而僅將其中400 元交
    予癸○○、陳梅玉夫妻。(二)被告復承前犯意，於81年間，持
    其本人所簽發之支票3 紙及鍾吉貴（另經檢察官為不起訴處
    分）所簽發之支票6 紙，向告訴人子○○佯稱因占用國有財
    產局土地，需籌錢向國有財產局等語，而向子○○借款627
    萬元，致告訴人子○○陷於錯誤而同意借款，惟前開支票屆
    期未能兌現。(三)被告又承前犯意，於84年5 月1 日向告訴人
    庚○○佯稱自壬○○處取得高雄市○○○段609 之2 號等8
    筆國有土地之優先承買權，並以需錢週轉，願以高雄市○○
    段501 之2 、文東段222 號、過田子段614 之2 號、609 之
    2 號及638 號土地優先承買權設質向告訴人借款5,000 萬元
    ，期限3 個月，致告訴人庚○○因而陷於錯誤，如數借予，
    惟其屆期未能依約履行。因認被告不無觸犯刑法第339 條第
    1 項之詐欺取財罪嫌云云。經查：
  (一)按犯罪事實應依證據認定之，無證據不得認定犯罪事實，刑
    事訴訟法第154 條第2 項定有明文。再按認定犯罪事實所憑
    之證據，雖不以直接證據為限，間接證據亦包括在內，然無
    論直接證據或間接證據，其為訴訟上之證明，須於通常一般
    之人均不致有所懷疑，而得確信其為真實之程度者，始得據
    為有罪之認定，倘其證明尚未達此一程度，而有合理之懷疑
    存在而無從使事實審法院得有罪之確信時，即應由法院為諭
    知被告無罪之判決，此觀最高法院76年臺上字第4986號判例
    自明。
  (二)公訴人認被告涉有詐欺癸○○、辛○○之犯行，係以癸○○
    、辛○○之指訴為其唯一論據；其認被告有詐欺子○○之犯
    行，係以告訴人子○○之指述，證人鍾吉貴之證述及有支票
    影本10張、退票理由單5 張附卷足證，為其論據；又公訴人
    認被告詐欺庚○○之犯行，則係以告訴人庚○○之指述，及
    有借據、質權設定契約書、臺銀土地之土地登記謄本、庚○○所提支票列表等證物，為其論據。訊據被告甲○○固坦認
    有以鳳山市房地向丁○○○、己○○設定抵押400 萬元，並
    將該房地另設定300 萬元抵押權之事實，復有向子○○借款
    200 餘萬元，而開立自己名義之支票予子○○之情，亦有開
    立6,000 萬元之借據予庚○○，事後並未實際給付6,000 萬
    元之事實，惟堅決否認有詐欺之犯行，辯稱：當時係由告訴
    人癸○○、辛○○提供上開房地，伊負責找金主借貸，貸得
    款項一部份由癸○○、辛○○取回自用，其餘則作為投資其
    處理壬○○等人與臺灣銀行所有就地號高雄市○○○段609-
    2 號、614-2 號、618 號、638 號、639 號、652 號、前金
    段501-2 號、文東段222 號等八筆土地（下稱臺銀土地）優
    先承買權爭議之費用，又為籌措處理臺銀土地優先承買權爭
    議之費用，伊始向經營地下錢莊之子○○借貸，而告訴人庚○○當時任省議員，並為臺銀土地出租專案之召集小組成員
    ，伊處理臺銀土地優先承買權爭議，找告訴人庚○○幫忙，
    答應事後給付6,000 萬元酬謝，故以告訴人庚○○之配偶徐
    咪娜名義開立借據，並同意設定權利質權，實際上並無借貸
    關係，亦未取得6,000 萬元，伊並無詐欺之犯行云云。
  (三)查上開鳳山市房地共設定抵押權700 萬元與丁○○○、己○○之事實，有土地登記申請書及土地、建物謄本資料在卷可
    稽 (見偵字第11910 號卷第5 頁以下），固堪認定。然證人
    即告訴人癸○○於原審審理中，已證稱當時同意以該房地為
    被告抵押借款（見原審卷第55頁），且本件借款之契約3 紙
    為告訴人癸○○、辛○○親簽，已經渠等於偵訊中陳述無訛
    （見偵字第11910 號卷第54頁），是渠等對於抵押借款之事
    實顯然知悉並同意，故親自在借款契約書上簽名。渠等雖於
    原審審理中陳稱係因信任被告故未看清借款契約即簽名云云
    ，惟渠等非不識字，借款契約所載條件清楚翔實，連申請抵
    押登記之文件字號均已載明，在渠等簽名處上方緊接「借款
    人」或「擔保物提供人」等字樣，簽名時豈可能對契約內容
    全無認識？且渠等亦非缺乏社會經驗或有身心障礙智識低於
    常人之情形，對簽名後需負擔相對法律責任之常識，難諉為
    不知，怎可能在對契約內容全無所悉之狀況下輕率簽名？況
    渠等與被告係因本件借款而相識，並無長久之交誼，又何來
    如此信任被告之理由？渠等之解釋顯與常理有違，應係為脫
    免借款債務而為卸責之詞，委不足採。而本件借款共分2 次
    ，第1 次金額300 萬元，第2 次500 萬元，均由丁○○○及
    己○○各出借一半，借款人為癸○○、陳梅玉夫妻，並分別
    簽立借款契約書4 紙，惟其中1 紙遺失；800 萬元之債權中
    有700 萬設定在鳳山市房地，另100 萬元設定於被告之不動
    產，借款均係以現金交付癸○○夫妻等情，業據證人丁○○○、己○○及丁○○○之夫戊○○迭於歷次檢察官偵查、及
    原審審理中陳述綦詳。參以卷附借款契約書3 張（見偵字第
    11910 號卷第48頁）均載明借款已由借款人收訖，其中有2
    張日期同為80年12月7 日，借款金額均為150 萬，出借人分
    別為丁○○○及己○○；另1 張則為81年1 月23日，出借人
    為丁○○○，借款金額250 萬元，恰為500 萬元之半數，與
    丁○○○等3 人之證言均屬一致。又嗣後因借款無法返還，
    丁○○○等人向原審法院聲請拍賣鳳山房地，告訴人癸○○
    、辛○○並未主張債權不存在，反聲請提高鑑價，有辛○○
    民事聲請狀一紙在卷可稽（見偵字第11910 號卷第91頁），
    更可推知告訴人癸○○、辛○○對此債權之存在並無異議。
    由上足見本件以鳳山市房地設定抵押向民間金主丁○○○等
    人借款等情，告訴人癸○○、陳梅玉均知悉並參與。伊等於
    偵訊中曾證稱被告起初係稱欲向銀行借款，渠等並未同意以
    該房、地向丁○○○、己○○借款，且未曾取得任何金錢云
    云（見偵字第11910 號卷第48頁），均不足採，尚難憑此認
    定被告曾藉口向銀行超貸而施用詐術，使告訴人癸○○、辛○○陷於錯誤而提供前開房、地之權狀、印鑑等物，自不能
    遽以詐欺罪相繩。
  (四)再證人即告訴人子○○雖於原審審理中證稱被告積欠其600
    餘萬元云云（見原審卷(二)第210 頁），然其先稱被告係開立
    自己名義支票向其借款，因到期無法清償，乃以鍾吉貴之支
    票向其換回被告名義之支票，收受鍾吉貴名義之支票並無交
    付現金，僅係延期等語（見同上卷第213 頁）；旋改稱部分
    借款係收受鍾吉貴名義支票延期，而鍾吉貴其餘之支票應係
    直接借款而非延期（見同上卷第215 頁）。而經原審就此詢
    以詳情究竟為何，其則稱被告亦有以自己的票延期清償，其
    也不清楚等語（見同上卷第217 頁）。查本件卷附被告及鍾
    吉貴之支票共有10張，金額總計777 萬元（見偵字第25486
    號卷第3 頁至第8 頁），較告訴人子○○所稱之借款總額為
    多，該等支票究係借款時開立或係延期時開立，亦難確認被
    告是否向告訴人子○○借款達起訴書所稱627 萬元之鉅，已
    屬有疑。況本件卷內並無證據證明該等支票於開立時即有拒
    絕往來之情形，當不能僅因嗣後跳票無法支付，逕認被告有
    詐欺之犯行。另公訴意旨認被告並無購買國有財產局土地之
    計畫，竟以此為由向告訴人子○○借款，乃係行使詐術使告
    訴人子○○陷於錯誤。惟細查告訴人子○○之證詞，其除提
    及被告當時以購買國有財產局土地為由向其借款外，並曾陳
    稱被告提出省議會之資料，有關可以承買國有土地之資料（
    見偵字第19032 號卷宗第27頁）；被告向伊稱省議會還有活
    動，向伊拿錢等語（見原審卷第213 頁）。以81年時尚未凍
    省，臺灣銀行隸屬臺灣省政府，省議會對之自有相當之影響
    力，欲取得臺銀土地優先承買權，當有向省議會尋求支持之
    可能。反之國有財產局屬中央政府轄下單位，與省議會關係
    較為疏遠，欲購買國有財產局管理之國有土地，應無向省議
    會活動之必要。以被告數次向告訴人子○○提及省議會之情
    形觀之，當時預定購買國有財產局管理之可能性較低，被告
    辯稱係以購買臺灣土地為由向告訴人子○○貸款，是子○○
    誤會係國有財產局土地，應屬可能，被告縱借款未還，因無
    證據證明其有詐欺之犯意，自不能遽認其有此部分詐欺之犯
    行。
  (五)又證人即告訴人庚○○固於原審審理中證稱其曾借6,000 萬
    元與被告，利息部分因找不到被告，這部分就沒有了；當時
    係分5 期或5 期以上開其妻徐咪娜之支票給付，因被告之要
    求故直接將票開與被告之債權人云云（見原審卷第217 頁）
    。然其於檢察官偵訊中則證稱其借款5,000 萬元與被告，加
    計1,000 萬元之利息，故共開立6,000 萬元之借據云云（見
    偵字第29306 號卷第20頁）。就有無利息部分前後矛盾，且
    相差達1,000 萬元之鉅，其證詞是否可信，已屬有疑。告訴
    人庚○○雖提出借據、權利質權設定契約書及支票列表為據
    （見同上偵字第29306 號卷第3 頁、第4 頁、第23頁），然
    並未提出任何票據之影本或銀行之紀錄，是其曾否開立如支
    票列表所示之支票，係開與何人，該人是否為被告之債權人
    ，支票是否確有兌現等事實，均無從證明。且支票列表中支
    票金額總計4,900 萬元，亦與其所稱6,000 萬元不符，不能
    憑此認定被告確有取得款項。況由借據觀之，雙方借款日為
    84年5 月1 日，並約定於借款日後3 個月內清償完畢，意即
    被告應於同年7 月1 日前清償6,000 萬元。而支票列表中之
    支票共有8 張，日期分別為84年3 月至同年10月每月之1 日
    。是被告於契約所定84年7 月1 日返還借款時，告訴人庚○○同年8 月1 日、9 月1 日及10月1 日之借款支票根本尚未
    兌現，又豈有尚未取得借款便需先行返還之理？其證稱曾為
    被告清償債務並提出支票列表，尚難採信。而告訴人庚○○
    當時擔任省議員，為其所是認，其曾擔任臺銀土地協調會之
    主席，亦有會議紀錄附卷可按（見原審卷(一)第110 頁以下）
    ，顯見其對臺銀土地優先承買權一案，有相當影響力，被告
    辯稱為取得其幫助故約定6,000 萬元報酬，實際上並無借貸
    ，亦未取得6,000萬元等語，非屬無據。
  (六)綜上所述，尚無積極之證據足使本院確信被告有向癸○○、
    陳梅玉、子○○、庚○○等人詐欺之犯行，惟因公訴人認此
    部分與科刑部分有連續犯之裁判上一罪關係，故不另為無罪
    之諭知，至原判決就被告被訴侵占（即侵占癸○○、陳梅玉
    夫婦300 萬元）部分諭知無罪，因檢察官就此部分未提起上
    訴，已告確定，故不再論列，附此敘明。
據上論斷，應依刑事訴訟法第369 條第1 項前段、第364 條、第
299 條第1 項前段，刑法第2 條第1 項前段、第339 條第1 項、
修正前刑法第41條第1 項前段、中華民國96年罪犯減刑條例第2
條第1 項第3 款、第7 條、第9 條，修正前罰金罰鍰提高標準條
例第1 條前段、第2 條，判決如主文。
本案經檢察官姜麗儒到庭執行職務。
中　　華　　民　　國　　96　　年　　10　　月　　16　　日
                  刑事第四庭    審判長法  官   蕭權閔
                                      法  官   吳進寶
                                      法  官   陳吉雄
以上正本證明與原本無異。
本判決不得上訴。
中　　華　　民　　國　　96　　年　　10　　月　　17　　日
　　　　　　　　　　　　　　　　　　　書記官   梁美姿
附錄本件判決論罪科刑法條：
中華民國刑法第339條第1項
（普通詐欺罪）
意圖為自己或第三人不法之所有，以詐術使人將本人或第三人之
物交付者，處5 年以下有期徒刑、拘役或科或併科1 千元以下罰
金。
                                                    w
